臺灣嘉義地方法院刑事判決　　　　　　　100年度訴字第876號
公　訴　人　臺灣嘉義地方法院檢察署檢察官
被　　　告　陳俊良
選任辯護人　吳啟勳律師
上列被告因偽造貨幣案件，經檢察官提起公訴（88年度偵字第23
02號），本院判決如下：
    主    文
本件免訴。
    犯 罪 事 實
一、犯罪事實：王文男於民國88年3月18日前之某時，在不詳地
    點收受偽造新臺幣（下同）千元紙鈔2張，陳俊良基於收受
    後方知為偽造之通用紙幣而行使之概括犯意，事後始知王文
    男所持上開2張千元紙鈔為偽造，竟於88年3月18日下午4時3
    0分前之某時，駕駛車號C4-10546號自小客車搭載王文男，
    前往嘉義縣竹崎鄉灣橋村421號黃巧玲經營之巧玲檳榔攤，
    王文男持偽造之千元紙幣1張向黃巧玲購買香菸2包計50元，
    使黃巧玲陷於錯誤，而交付上開物品，並找給950元。嗣轉
    往嘉義縣竹崎鄉義仁村51號吳林四美經營之檳榔攤，王文男
    又持偽造之千元紙幣1張向吳林四美購買香菸2包及檳榔1包
    計100元，使吳林四美陷於錯誤，而交付上開物品，並找給
    900元。經黃巧玲及吳林四美發覺有異，報警循線查獲。
二、案經嘉義縣警察局竹崎分局報告臺灣嘉義地方法院檢察署檢
    察官偵查起訴。
    理    由
一、上開犯罪事實業據被告陳俊良坦承不諱，業經證人即被害人
    黃巧玲審理中結證翔實（見本院100年度訴緝字第22號卷第
    105-107頁），亦有證人即被害人吳林四美偵訊指歷歷可佐
    （見88年度偵字第2302號偵卷第19-20頁），復有共犯王文
    男於審理中供述為憑（見本院88年度訴字第292號第41-42、
    59-60、67-68頁）。觀之證人黃巧玲於審理中結證稱：伊於
    88年3月18日在嘉義縣竹崎鄉灣橋村421號經營檳榔攤，當日
    有收到假鈔，只記得是1輛白色車子，買了2包香煙，找了95
    0元給他們，應該是副駕駛座的人購買，因為車頭靠近伊的
    是副駕駛座，是副駕駛座的人拿錢給伊，不記得開車的人有
    無說話等語（見本院100年度訴緝字第22號卷第105-107頁）
    。自證人黃巧玲上開證述、證人吳林四美偵訊證述相互勾稽
    ，再佐以另案扣案偽鈔2張（業經本院88年度訴字第292號判
    決沒收），僅能證明被告與共犯王文男共同持上開2張面額
    均為壹仟元之偽鈔分別向被害人黃巧玲及吳林四美購買香菸
    及檳榔之事實。是被告坦承收受後方知偽造通用紙幣而行使
    之犯罪事實任意性自白，核與事實相符。本案事證明確，應
    堪認定。
二、按行為後法律修正，致行為時與裁判時之法律規定不同，而
    有刑法第2條第1項行為後法律變更情形者，應比較新舊法，
    依「從舊從輕」之法則，適用最有利於行為人之法律；又所
    稱「法律變更」應係指刑罰法律變更，即犯罪構成要件或處
    罰之內容變更，或「罪」「刑」雖未變更，但因法條修正結
    果，使刑罰之實質內容發生變動而輕重之別者而言。查刑法
    已於94年1月7日修正，於同年2月2日公布，並自95年7月1日
    施行，刑法第56條連續犯之規定，業經刪除，是被告於刑法
    修正施行前之犯行，因行為後連續犯規定廢止，影響刑罰利
    或不利法律效果，屬法律變更，經比較結果，以舊法有利於
    被告，應適用行為時法。
三、按案件時效已完成者，應諭知免訴之判決，並得不經言詞辯
    論為之，刑事訴訟法第302條第2款、第307條分別定有明文
    。本案被告行為後，追訴權時效部分業經修正，查修正前刑
    法第80條第1項第5款規定：「拘役或罰金者，一年」；修正
    後刑法第80條第1項第4款規定：「追訴權，因下列期間內未
    起訴而消滅：四、犯最重本刑為1年未滿有期徒刑、拘役或
    罰金之罪者，5年」。又修正前刑法第83條之規定：「追訴
    權之時效，如依法律之規定，偵查、起訴或審判之程序不能
    開始或繼續時，停止其進行。前項時效停止，自停止原因消
    滅之日起，與停止前已經過之期間，一併計算。停止原因繼
    續存在之期間，如達於第80條第1項各款所定期間四分之一
    者，其停止原因視為消滅」；修正後刑法第83條規定：「追
    訴權之時效，因起訴而停止進行。依法應停止偵查或因犯罪
    行為人逃匿而通緝者，亦同。前項時效之停止進行，有下列
    情形之一者，其停止原因視為消滅：一、諭知公訴不受理判
    決確定，或因程序上理由終結自訴確定者。二、審判程序依
    法律之規定或因被告逃匿而通緝，不能開始或繼續，而其期
    間已達第80條第1項各款所定期間四分之一者。三、依第1項
    後段規定停止偵查或通緝，而其期間已達第80條第1項各款
    所定期間四分一之者。前二項之時效，自停止原因消滅之日
    起，與停止前已經過之期間，一併計算」。修正後刑法所定
    時效期間較長，表示行為人被追訴之期限較久，自屬對行為
    人不利，比較結果自以「修正前刑法第80條第1項第5款較有
    利於行為人」，是依刑法第2條第1項規定適用修正前之舊法
    。又依「擇用整體性原則」（最高法院27年上字第2615號判
    例參照），關於追訴權時效之停止進行，及其期間、計算，
    亦應一體適用修正前刑法第81條、第83條之關於追訴權時效
    之規定（臺灣高等法院97年度重上更（三）字第110號、98
    年度上易字99號判決參照）。再者，案經提起公訴或自訴，
    且在審判進行中，此時追訴權既無不能行使之情形，自不發
    生時效進行之問題，亦經司法院大法官會議釋字第138號解
    釋在案。從而，刑法追訴權之時效規定，於刑事追訴、審判
    機關在法定期間內行使偵查、起訴或審判等職權時，不生時
    效進行之問題，若刑事追訴機關於偵查、起訴或審判之程序
    有不能開始或繼續之情形或經提起公訴後，被告在逃經依法
    通緝，致無法行使審判權時，則時效停止進行，如停止原因
    繼續存在之期間，達於修正前刑法第80條第1項各款所定期
    間四分之一者，其停止原因視為消滅，從該停止原因消滅時
    起又發生時效進行之效力，以計算追訴權之時效期間。經查
    ：
  (一)被告係犯刑法第196條第2項之收受後方知偽造通用紙幣而行
    使罪。又行使偽造之通用紙幣以詐購物品，而詐得找取真實
    之通用紙幣及物品，本質上即含有詐欺之成分，自為行使偽
    造之通用紙幣行為所吸收（最高法院42年度台上字第410號
    判例足資參照），是不另論詐欺取財罪。公訴意旨認被告此
    部分係共同犯刑法第196條第1項之行使偽造通用紙幣罪嫌，
    尚有未洽，惟基本社會事實同一，並於開庭時告知被告（見
    本院上開卷第126頁），故依刑事訴訟法第300條之規定，於
    起訴事實之同一範圍內變更起訴法條為同法第196條第2項。
    被告與共犯王文男先後2次犯行時間緊接，方法相同，觸犯
    構成要件相同之罪名，係基於概括犯意，應為連續犯，並加
    重其刑。
  (二)按本刑應加重或減輕者，追訴權之時效期間，仍依本刑計算
    ；刑法第82條定有明文。是本件追訴權之時效即應以刑法第
    196條第2項之本刑為罰金刑計算。從而，本案追訴權之時效
    期間為1年。
  (三)本案犯罪時間為88年3月18日，經檢察官於88年5月4日起訴
    ，本院於同年月17日收案，嗣因被告逃匿，經本院於同年9
    月15日發布通緝，致審判之程序不能繼續等情，業有上開起
    訴書、本院收案戳及通緝書在卷可憑，經核閱本院88年度訴
    字第292號卷宗無訛。
  (四)本案追訴權時效完成日為89年12月4日，計算如下：
  1.時效起算日：本案被告犯罪成立之日為88年3月18日。
  2.本案時效期間：1年。
  3.時效停止期間：3月。
  4.自偵查之日即88年3月18日至通緝日前1日即88年9月14日止
    之不生時效進行之期間：5月28日。
  5.扣除檢察官提起公訴後翌日即88年5月5日起至繫屬本院前1
    日即88年5月16日止之送達期間：12日。
  6.88年3月18日＋1年＋3月＋5月28日－12日＝89年12月4日。
  7.準此，本案追訴權時效已於89年12月4日完成。
  (五)綜上，本案追訴權時效已完成，揆之上開說明，爰不經言詞
    辯論，逕為免訴判決之諭知。
據上論斷，應依刑事訴訟法第300條、第302條第2款、第307條判
決如主文。
中    華    民    國   100    年    12    月    30    日
               刑事第五庭 審判長法  官  蔡廷宜
                                法  官  啟夫
                                法  官  傅曉瑄
以上正本證明與原本無異。
如不服本判決應於收受判決後10日內向本院提出上訴書狀，並應
敘述具體理由；其未敘述上訴理由者，應於上訴期間屆滿後20日
內向本院補提理由書（均須按他造當事人之人數附繕本）「切勿
逕送上級法院」。告訴人或被害人如對於本判決不服者，應具備
理由請求檢察官上訴，其上訴期間之計算係以檢察官收受判決正
本之日期為準。
中    華    民    國   100    年    12    月    30    日
                                書記官  陳意婷